【裁判字號】    98,竹簡,388
【裁判日期】    981030
【裁判案由】    確認本票債權不存在
【裁判全文】
臺灣新竹地方法院民事簡易判決         98年度竹簡字第388號
原      告  丁○○
訴訟代理人  丙○○
原      告  戊○○
原      告  己○○
兼前列二人共同
法定代理人  乙○○
被      告  甲○○
訴訟代理人  龔正文律師
上列當事人間確認本票債權不存在事件，本院於民國98年10月26
日言詞辯論終結，判決如下：
    主  文
確認被告所執有由鄒茂沐所簽發，發票日為民國97年8 月19日，
本票號碼153678號，票面金額新臺幣陸拾柒萬元之本票壹張，票
據權利不存在。
訴訟費用由被告負擔。
    事實及理由
壹、程序方面：
    按確認法律關係之訴，非原告有即受確認判決之法律上利益
    者，不得提起之；確認證書真偽或為法律關係基礎事實存否
    之訴，亦同，民事訴訟法第247條第1項定有明文。所謂即受
    確認判決之法律上利益，係指因法律關係之存否不明確，致
    原告在私法上地位受有侵害之危險，而此危險得以對被告之
    確認判決除去者而言（最高法院52年台上字第1922號著有判
    例可資參照）。本件原告起訴主張被告所持有，由原告之被
    繼承人鄒茂沐於民國97年8 月19日所簽發，到期日98年5 月
    1 日、票面金額為新臺幣（下同）67萬元之本票（下稱系爭
    本票）債權不存在，被告僅稱其係無對價關係取得系爭本票
    ，並未否認其本票債權，被告仍得將系爭本票轉讓他人，況
    且發票人死亡後，執票人仍得依訴訟程序對發票人之繼承人
    為請求（最高法院92年台抗字第241 號裁判意旨參照），是
    以系爭本票之票據權利是否存在，如不訴請確認，則原告因
    繼承系爭本票債務是否應負票據債務人之責任無法明確，致
    原告私法上之地位有受侵害之危險，而有提起確認之訴之法
    律上利益。從而，原告提起本件確認之訴以排除此項危險，
    核與上開法條之規定並無不合，合先敘明。
貳、實體方面：
一、原告主張：
    被告所持有原告簽發之系爭本票，聲請裁定准予強制執行，
    鄒茂沐於98年3 月19日死亡，繼承人有原告4 人，鄒茂沐生
    前未曾向原告提及曾簽發系爭本票予被告之事，亦未提及曾
    向被告借款、積欠貨款等，被告應釋明鄒茂沐簽發本票之緣
    由，並舉證證明債權債務關係，票是劉兆基的，於鄒茂沐生
    前亦未曾向鄒茂沐請求，爰依非訟事件法第101 條之規定提
    起本訴，並聲明：請求確認被告所執有系爭本票之本票債權
    不存在。
二、被告則以：
    被告是劉兆基的弟媳，被告與鄒茂沐間無對價關係，被告與
    第三人劉兆基間亦無對價關係，被告取得本票是無償取得，
    對原告請求不爭執，本票被告不是直接跟鄒茂沐拿的，是跟
    劉兆基拿的，劉兆基用被告的名字聲請本票裁定，本票對鄒
    茂沐、原告無效。
三、得心證之理由：
(一)、按當事人主張有利於己之事實者，就其事實有舉證之責任，
    民事訴訟法第277條前段定有明文；又按票據係無因證券，
    執票人不負證明其票據原因之責任；而無對價或以不相當之
    對價取得票據者，不得享有優於前手之權利，票據法第14條
    第2 項固有明文，所謂不得享有優於其前手之權利，係指前
    手之權利如有瑕疵，該取得人即應繼受其瑕疵，人的抗辯並
    不中斷；如前手無權利時，取得人即不能取得權利而言，惟
    該前手權利瑕疵或無權利之抗辯事由，仍應由票據債務人負
    證明之責（最高法院89年度台上字第1313號判決意旨參照）
    。又按依票據法第13條規定，票據債務人衹不得以自己與發
    票人或發票人之前手間所存之事由，對抗執票人，若以其自
    己與執票人間所存抗辯之事由資為對抗，則非法所不許（最
    高法院46年台上字第1835號判例參照）。
(二)、本件被告持有原告所簽發之系爭本票，聲請本院裁定准予強
    制執行之事實，業據原告提出本票裁定影本為證，並經本院
    依職權調閱本院98年度司票字第871 號案卷核閱無訛，復為
    兩造所不爭執，又按當事人對於他造主張之事實，於言詞辯
    論時不爭執者，視同自認。民事訴訟法第280 條第1 項定有
    明文。原告主張被告就系爭本票之票據上債權不存在，被告
    亦稱：本票被告不是直接跟鄒茂沐拿的，是跟劉兆基拿的，
    被告是劉兆基的弟媳，被告與鄒茂沐間無對價關係，被告與
    第三人劉兆基間亦無對價關係，被告取得票是無償取得，劉
    兆基用被告的名字聲請本票裁定，對原告請求不爭執等語，
    是以被告既係無對價取得系爭本票，劉兆基僅係以被告名義
    聲請本票裁定，倘劉兆基係基於合法權源取得系爭本票，即
    可以其自己名義聲請本票裁定，應無以被告名義聲請之必要
    ，是以尚難認被告之前手劉兆基就系爭本票確享有票據上權
    利，被告自不得享有優於前手之權利，堪信原告主張為真實
    。從而，原告請求確認係爭本票票據債權不存在，為有理由
    ，應予准許。
四、本件為判決之基礎已臻明確，兩造其餘之攻擊或防禦方法及
    未經援用之證據，經本院斟酌後，認為均不足以影響本判決
    之結果，亦與本案爭點無涉，自無逐一詳予論駁之必要，併
    此敘明。
五、據上論結，本件原告之訴為有理由，依民事訴訟法第436 條
    第2 項、第78條，判決如主文。
中    華    民    國    98    年    10    月    30    日
                     新竹簡易庭 法  官  林麗玉
以上正本係照原本作成。
如對本判決上訴，須於判決送達後20日內向本院提出上訴狀。
中    華    民    國    98    年    10    月    30    日
                                書記官  陳思璟


司法院資訊處製作；財團法人民間司法改革基金會備份。
